【裁判字號】    98,簡上,1262
【裁判日期】    990126
【裁判案由】    妨害名譽
【裁判全文】
臺灣板橋地方法院刑事判決           98年度簡上字第1262號
上  訴  人  臺灣板橋地方法院檢察署檢察官
上  訴  人
即  被  告  甲○○
選任辯護人  邱昱宇律師
上列被告因妨害名譽案件，不服本院於民國98年8月28日98年度
簡字第6176號第一審簡易判決（聲請簡易判決處刑案號：98年度
偵字第13577號）提起上訴，本院第二審合議庭判決如下：
    主  文
上訴駁回。
    犯罪事實及理由
一、本案經本院審理結果，認第一審判決上訴人即被告甲○○（
    下稱被告）公然侮辱人，處罰金新台幣參仟元，如易服勞役
    ，以新臺幣壹仟元折算壹日。其認事、用法及量刑均無違誤
    不當，應予維持，並引用第一審判決書記載之犯罪事實、證
    據及理由（如附件）。
二、檢察官依被害人請求之上訴意旨略以：被告一再於公共場所
    辱罵告訴人「俗仔」，犯後否認犯行，未與告訴人和解，原
    審量刑過輕云云。被告上訴意旨略以：係因告訴人在前一天
    恐嚇伊，次日伊和鄰居謝淑芬聊天，告訴人就找機會過來挑
    釁伊、用言詞逼伊：「你說誰是俗仔」，伊就很生氣，才以
    「你本來就是俗仔，你講這種話」（台語）回覆，意思就是
    告訴人詛咒伊家人與爭執住處漏水問題，伊很生氣告訴人一
    直逃避恐嚇伊的事情，伊認為告訴人是膽小沒有擔當，又有
    恐嚇犯行，其行為符合「俗仔」的意義，且伊是因為告訴人
    挑釁伊才說的，又該處雖是公開場所，然屬於伊與告訴人間
    之對話，並非公然狀態，伊應不構成公然侮辱罪，又伊有陳
    述事實，行為應屬於誹謗罪範疇，從而伊應符合自衛、自辯
    的阻卻違法事由云云。惟查：
  (1)上開關於被告於上述時地對告訴人口出「俗仔」等情，業據
    告訴人於偵查時指訴甚詳，並提出錄音錄影光碟2 片，經臺
    灣板橋地方法院檢察署勘驗結果，顯示被告對告訴人以「俗
    仔、俗仔、俗仔」、「你俗仔」、「你本來就是俗仔」、「
    俗仔、俗仔、俗仔、俗仔、俗仔、俗仔... 」（台語）相稱
    （臺灣板橋地方法院檢察署98年度他字第979 號卷，第15、
    、16頁），被告亦自承確曾以「俗仔」稱呼告訴人（本院98
    年10月30日準備程序筆錄），與證人謝淑芬於偵查中證稱：
    當時與被告聊天，被告言語中提及告訴人簡直是俗仔，告訴
    人在旁聽到而質問被告等情（見臺灣板橋地方法院檢察署97
    年度偵字第30066 號第14頁），互核大致相符，並有錄音錄
    影光碟2 片、臺灣板橋地方法院檢察署勘驗筆錄1 份在卷可
    查（上揭證據資料業據當事人於審判程序中均同意作為證據
    ，本院審酌上開證據資料製作時之情況，尚無違法不當之瑕
    疵，亦認為以之作為證據應屬適當，依刑事訴訟法第159 條
    之5 規定，認前揭證據資料均有證據能力），是被告有上揭
    行為，已可認定，其於偵查、本院準備程序中固數度否認曾
    陳述「俗仔」此言（97年度偵字第3006 6號卷，第3 頁、第
    9 頁、第14頁，本院98年10月30日準備程序筆錄），並無可
    採。
  (2)被告自承「俗仔」一詞依其認知係膽小、沒擔當之意（同前
    準備程序筆錄），且數度否認口出此言，業如前述，顯示被
    告自知該詞顯對於指涉對象有貶抑之意，並可能涉犯刑責，
    始有此畏罪否認之舉。又被告為上開言語之行為地點為馬路
    邊騎樓，為不特定人或特定多數人得自由進出之處所，已達
    不特定人或多數人得共聞共見之狀態，已甚為明確。
  (3)被告雖以前詞為辯，然按侮辱者，係指直接對人詈罵、嘲笑
    而使人難堪或其他表示足以貶損他人評價之意思。次按公然
    侮辱與誹謗罪之別，在於如係意圖散布於眾而指摘或傳述具
    體或可得具體之事項，應成立刑法第310 條第1 項之誹謗罪
    ；倘僅係謾然指罵，並未指有具體事實，仍屬公然侮辱，應
    依同法第309 條第1 項論科，此有司法院院字第2179號解釋
    意旨可資參照。亦即，若行為人針對特定事項，依個人價值
    判斷提出其主觀之意見或評論，且其內容係情緒性或人身攻
    擊之批評，或屬謾罵性之言詞或用語，自應論以公然侮辱罪
    。又按刑法第311 條規定：「以善意發表言論，而有左列情
    形之一者，不罰：一、因自衛、自辯或保護合法之利益者。
    二、公務員因職務而報告者。三、對於可受公評之事，而為
    適當之評論者。四、對於中央及地方之會議或法院或公眾集
    會之記事，而為適當之載述者。」目的係在維護善意發表意
    見之自由，而所謂善意發表言論，指個人基於其主觀價值判
    斷，提出其主觀之評論意見而無情緒性或人身攻擊性之言論
    而言，如係出於情緒性謾罵，作人身攻擊，即難認係善意發
    表言論，被告一再使用「俗仔」等貶抑性之謾罵言詞，應屬
    刑法第309 條第1 項公然侮辱罪範疇，難認被告係「善意或
    適當言論」而無實質之惡意，自不符合刑法第311 條之「自
    衛、自辯或保護合法利益」之免責範圍。至被告辯稱係因告
    訴人挑釁始為上開行為乙節，至多僅屬犯罪動機之衡量，無
    從援為免責之託詞。又被告另辯稱伊說出「俗仔」雖在公開
    場合，惟被告非向多數人為之，亦未有多人在場，與公然要
    件尚有未合云云，然所謂公然是指不特定人或特定多數人得
    以共見共聞之公然狀態，並非以人數多寡為判斷，被告此部
    分辯解應有誤解，附此指明。
  (4)綜上所述，被告前揭所辯，無從建立合理懷疑而推翻前揭積
    極證據，本案事證明確，被告犯行洵堪認定。
  (5)按有關刑之量定，乃實體法上賦予法院得為自由裁量之事項
    ，倘原審法院量刑未逾越法律所規定之範圍，又無濫用權限
    之情形，即不得任意指摘為違法。原審判決已於認定被告犯
    罪事實後，審酌被告與告訴人為鄰居關係，理應相互忍讓，
    共同維護居住安寧，卻因細故而辱罵告訴人，未能顧及他人
    內心難堪與不快之感受，且迄今尚未與告訴人達成和解，惟
    念及被告並無前科，有臺灣高等法院被告前案紀錄表在卷可
    稽，素行良好等一切情狀，予以論罪科刑，其認事用法既無
    違誤，量刑即難謂為不當。檢察官依告訴人請求提起上訴，
    認為原審量刑過輕，尚無可採，被告上訴意旨仍執陳詞否認
    犯行，亦無理由，均應予駁回。
據上論斷，應依刑事訴訟法第455條之1第1項、第3項、第368條
、第373條，判決如主文。
本案經檢察官楊承翰到庭執行職務。
中    華    民    國    99    年    1     月    26    日
                  刑事第三庭  審判長法  官  王屏夏
                                    法  官  蘇揚旭
                                    法  官  王偉光
上列正本證明與原本無異。
不得上訴。
                                    書記官  陳宥伶
中    華    民    國    99    年    1     月    27    日
附錄本案論罪科刑法條全文：
中華民國刑法第309條
（公然侮辱罪）
公然侮辱人者，處拘役或 3 百元以下罰金。
以強暴犯前項之罪者，處 1 年以下有期徒刑、拘役或 5 百元以
下罰金。

司法院資訊處製作；財團法人民間司法改革基金會備份。
